【裁判字號】    97,台上,95
【裁判日期】    970110
【裁判案由】    常業詐欺
【裁判全文】
最高法院刑事判決                九十七年度台上字第九五號
上  訴  人  甲○○
            乙○○
共      同
選任辯護人  李光化律師
上列上訴人等因常業詐欺案件，不服台灣高等法院台中分院中華
民國九十六年九月二十七日第二審更審判決（九十六年度重上更
(三)字第九七號，起訴案號：台灣台中地方法院檢察署八十八年度
偵字第一三一０六、一四九五七、一六五三二號），提起上訴，
本院判決如下：
    主  文
原判決撤銷，發回台灣高等法院台中分院。
    理  由
本件原判決撤銷第一審關於上訴人甲○○、乙○○部分之科刑判
決，改判仍依修正前刑法牽連犯之規定，從一重論處上訴人等共
同常業詐欺罪刑，固非無見。
惟查：一、共同正犯，必須有意思之聯絡；共同正犯之所以應對
其他共同正犯所實行行為負其全部責任者，以就其行為有犯意聯
絡為限，若他犯所實行之行為，超越原計畫之範圍，而為其所難
預見者，則僅應就其所知之程度，令其負責，未可概以共同正犯
論（本院三十年上字第二一三二號、五十年台上字第一０六０號
判例要旨參照）。本件原判決事實欄記載上訴人甲○○、乙○○
均自民國八十八年四月初起，始受林本源僱用，加入其所組成販
賣六合彩明牌之詐騙集團等情，並於理由說明：上訴人等雖僅從
事以「大連實業機構」名稱向被害人詐騙，但就同一期間，該詐
騙集團以其他機構名義對外詐騙，由被害人匯款入指定人頭帳戶
，上訴人等顯然不可能將之排除在外而不予收受之可能，彼等以
接聽電話指示被害人匯款方式，分擔犯罪行為之一部，就該期間
集團所為詐騙行為，亦應對於所發生之結果共同負責等語，乃認
上訴人等對林本源詐騙集團所為如原判決附表（下稱附表）一所
示各機構之犯罪行為，均應負共同正犯之罪責。而依上訴人等於
警詢及第一審之供述，如果無訛，上訴人二人在林本源詐騙集團
中，似僅參與在甲○○位於台中市○○○○街三一一號五樓之三
住處，以「大連實業」或「大連實業機構」名義向被害人詐騙部
分（見本案第一三一０六號偵查卷第二０、二二、九一、九二頁
，第一審卷第一三四、一三五、一三七頁，原審更(二)卷第一一七
頁）；且依附表一所載，其中編號一至八之「香港彩券聯合會」
、「第一太銀」、「香港市政廳」、「彩訊投資機構」、「三星
機構香港中國投資銀行」、「香港創新科技」、「香港金融財政
司」及「彩星地產投資集團」部分，其犯罪時間為自八十六年五
月間至八十八年一月間，均在上訴人等加入該犯罪集團之前，其
編號九「大連實業」之「郵局匯款人頭帳戶」之「受款人」姓名
，亦與其餘部分無一相同或僅有部分相同，是以上訴人等有無涉
及「大連實業」以外部分之詐欺犯行，即上訴人就該集團以「大
連實業」或「大連實業機構」名義向被害人詐騙以外之其餘部分
，如何亦均係在上訴人等與林本源詐騙集團間之共同正犯合同意
思範圍內？或於其等加入該集團而參與詐騙行為時，此前林本源
詐騙集團以上述「香港彩券聯合會」等名義，已向被害人李清祥
等實行詐騙之犯行部分，均尚在接續或繼續中，而上訴人等於中
途承繼各該共同正犯之犯罪行為，均應對其加入之前後全部行為
及犯罪結果負責？卷內資料迄欠明瞭。本院前次判決發回意旨就
此已有所指明。原審仍未調查釐清，即遽為上述之認定，所認上
訴人等參與共同正犯之犯罪事實，並與其附表所載犯罪時間、受
款人頭戶等資料，及其理由所稱上訴人等係「於彼等參加時起，
就該詐騙集團所實施之常業詐欺犯罪成立共同正犯」暨「無證據
足資證明甲○○係於八十七年一、二月間起即受僱在上開詐欺集
團工作」之認定，均未盡吻合，自難謂無調查職責未盡及理由矛
盾之違誤。二、原判決上開理由所謂「就同一期間，該詐騙集團
以其他機構名義對外詐騙，由被害人匯款入上揭指定人頭帳戶」
而由上訴人等收受乙節，上訴人等既僅供承其等以「大連實業」
或「大連實業機構」名義向被害人詐騙之犯行部分，則縱有與該
詐騙集團其他機構使用同一人頭帳戶以受領贓款之情形，究竟有
何事證證明在其他機構名義受騙之被害人，曾將款項匯至該等帳
戶，亦由上訴人等明知並予以收受？就此攸關認定上訴人等應負
共同正犯責任範圍之重要事實，原審未敘明其依據及理由，併嫌
理由不備。三、刑法第三十八條第一項第三款之沒收因犯罪所得
之物，依同條第三項之規定，以屬於犯罪行為人者為限，始得予
以宣告沒收；則因犯罪所得之物，倘第三人得主張權利，或被害
人得依法請求返還者，自不在得予沒收之列（並參照本院二十一
年上字第五八九號、四十年台非字第五號判例要旨）。原判決認
定其附表四編號五、十一分別記載之新台幣（下同）十萬元及六
十二萬元，均為本案警方查獲時，當場查扣之贓款等情，如果無
訛，該等扣案贓款，原均屬被害人得依民法侵權行為等法律關係
對加害人請求返還之物，法院自不得予以宣告沒收。原判決竟以
之為上訴人等所有因犯罪所得之物，而依上揭規定併諭知沒收，
於法即顯有違誤。以上或為上訴意旨所指摘，或為本院得依職權
調查之事項，應認原判決仍有撤銷發回更審之原因。原判決關於
不另諭知上訴人等無罪部分，既經檢察官起訴書指明與前開論罪
部分有裁判上一罪關係，依審判不可分原則，應一併撤銷發回，
附予說明。
據上論結，應依刑事訴訟法第三百九十七條、第四百零一條，判
決如主文。
中    華    民    國  九十七  年    一    月    十    日
                      最高法院刑事第十二庭
                          審判長法官  邵  燕  玲
                                法官  李  伯  道
                                法官  孫  增  同
                                法官  吳      燦
                                法官  李  英  勇
      本件正本證明與原本無異
                                      書  記  官
中    華    民    國  九十七  年    一    月   十五   日
                                                      Ｅ


司法院資訊處製作；財團法人民間司法改革基金會備份。
